臺灣高等法院刑事判決　　　　　　　　94年度上訴字第2869號
上　訴　人　臺灣宜蘭地方法院檢察署檢察官
被　　　告　甲○○
上列上訴人因被告違反毒品危害防制條例案件，不服臺灣宜蘭地
方法院94年度訴字第22號，中華民國94年7月26日第一審判決（
起訴案號：臺灣宜蘭地方法院檢察署93年度毒偵字第460、821
號），提起上訴，本院判決如下：
    主  文
上訴駁回。
    理  由
一、原審係以：
（一）按起訴之程序違背規定者，應諭知不受理之判決，刑事訴
      訟法第303條第1款定有明文。又毒品危害防制條例業於92
      年6月6日經立法院修正通過，於92年7月9日公布修正全文
      ，並自公布後6個月即93年1月9 日開始施行，對施用毒品
      即違反毒品危害防制條例第10條之犯罪，其論罪科刑法條
　　　本身（即毒品危害防制條例第10條第1項及第2項）之條次
  　　、構成要件及法定刑度固均無變更，惟就非屬犯罪構成要
    　件之追訴處罰條件，即被告於訴追前所應接受之觀察、勒
      戒或強制戒治等治療程序內容，於何種治療結果下應予論
      罪科刑，則有所更異，亦即：依舊法規定採施用毒品者之
      犯次，分為第1次犯、5年後再犯、5年內再犯或3犯以上而
      異其刑事處遇程序，並以不起訴為再犯之界定時點，另且
      強制戒治執行滿3 個月，即得停止強制戒治付保護管束。
      修正後之新法，僅區分為初犯、5年後再犯及5年內再犯，
      另強制戒治期間修正為6 個月以上，至無繼續強制戒治之
      必要為止，最長不得逾l 年，並配合刪除停止戒治付保護
      管束及延長強制戒治之規定，再犯之時點界定為「觀察、
      勒戒或強制戒治執行完畢釋放」至於應如何解釋「觀察、
      勒戒或強制戒治執行完畢釋放」參酌本條例第20條第3 項
　　　的修正提案說明書之闡釋：「觀察、勒戒或強制戒治後五
  　　年內再犯者，顯見前所實施之觀察、勒戒或強制戒治已足
　　　以遮斷其施用毒品之癮，為期自新及協助其斷除毒癮，對
　　　此五年後再犯者爰明定仍適用初犯之規定，先經觀察、勒
  　　戒、強制戒治之程序。」（立法院議案關係文書總第 308
      號政府提案第3080號），自前揭修正理由以觀，「執行完
      畢釋放」，應重在遮斷毒癮治療程序之完成，是於觀察、
      勒戒後認無繼續施用傾向者，即應於觀察、勒戒治療程序
      完結釋放後，始有該條第3項於5年內再犯視為初犯之情形
      ﹔若認為有繼續施用傾向，則因須依同條第2 項規定繼續
      執行強制戒治，待治療程序完竣釋放後。解釋上倘非強制
      戒治治療程序完竣之釋放，即不符該條例「執行完畢釋放
      」之法意。復參以，毒品危害防制條例第23條第l 項前段
      、第2 項前段規定：「依第二十條第二項強制戒治期滿，
      應即釋放，由檢察官為不起訴之處分。」「觀察、勒戒或
      強制戒治執行完畢釋放後，五年內再犯第十條之罪，檢察
      官應依法追訴。」，自前、後項法文以觀，亦可知檢察官
      應依法追訴者，也就是本條之追訴處罰條件，係指第l 項
      「依第二十條第二項強制戒治期滿」之釋放日後，5 年內
      再犯之情形。
（二）查被告甲○○前因施用毒品案件，經送觀察、勒戒認有繼
      續施用毒品傾向，依本院92年度毒聲字第603 號裁定執行
      強制戒治，於民國93年4 月23日執行強制戒治完畢釋放後
      ，自同年5月11日下午3時40分許採尿送驗前24小時內起至
      同年7月4日下午2時許止，連續在宜蘭縣礁溪鄉○○路189
      號住處及其他不詳地點施用第一級毒品海洛因。另自93年
      5月11日下午3時40分許採尿送驗前3日內起至同年7月4 日
      凌晨1時32分許採尿送驗前3日內止，連續在不詳處所，施
      用第二級毒品安非他命之起訴事實，業據被告自白不諱，
      此外，並有慈濟大學濫用藥物檢驗中心出具之檢驗總表、
      台灣檢驗科技股份有限公司出具之濫用藥物尿液檢驗報告
      各1紙、扣案之注射針筒2支可資佐證。
（三）次查，被告於92年間因施用毒品，經本院於92年9月4日以
      92年度毒聲字第435 號裁定應送觀察、勒戒，並於同年10
      月5 日入所勒戒，嗣因有繼續施用傾向經本院於同年11月
      10日以92年度毒聲字第603 號裁定令入戒治處所施以強制
      戒治，戒治期滿時間為同年11月4日。嗣戒治屆滿3月後，
　　　其成效經評定為合格，無繼續戒治之必要，經本院於93年
　　　4月19日以93年度毒聲字第146號裁定停止戒治，所餘戒治
  　　期間付保護管束在案，被告亦於同月23日出所。惟被告又
    　於保護管束期間之同年5月11日下午3時40分許採尿送驗前
      施用第2 級毒品，檢察官遂向本院聲請撤銷停止戒治，再
      執行戒治，但本院於93年6月10日以93年度毒聲字第200號
      裁定駁回檢察官之聲請，經檢察官抗告後，臺灣高等法院
      亦於93年7月26日以93年度毒抗字第301號裁定抗告駁回因
      而確定等情，有前揭本院觀察、勒戒裁定書、強制戒治裁
      定書、停止戒治付保護管束裁定書、檢察官聲請撤銷停止
      戒治聲請書、本院駁回撤銷停止戒治裁定書、臺灣高等法
      院抗告駁回裁定書、檢察官戒治處分執行指揮書各l 份附
      卷可稽。檢察官於前揭停止戒治後，並未換發原戒治處分
      執行指揮書，並賡續執行停止戒治出所後之保護管束程序
      ，即由臺灣宜蘭地方法院檢察署觀護人室定期進行尿液採
      驗，顯見前揭強制戒治之治療程序尚未執行完畢。雖檢察
      官於93年9月23日認定被告已於同年4月23日釋放出所，並
      引用毒品危害防制條例第23條第l項前段：「依第20條第2
      項強制戒治期滿，應即釋放。」等語，認被告已於93 年4
      月23日戒治期滿（處分書理由一末段、二併同參照），而
      以93年度戒毒偵字第18號為不起訴之處分，然檢察官既尚
      在執行保護管束程序，原執行指揮書效力猶在，顯非強制
      戒治已執行完畢，公訴意旨認93年4月23 日被告停止戒治
      出所日為「強制戒治執行完畢釋放日」而予訴追，應屬誤
      認。是仍應以執行指揮書所載強制戒治期滿即93年11 月4
      日後再犯始符合「強制戒治執行完畢釋放」後再犯之追訴
      處罰條件，公訴人起訴被告施用毒品之犯罪事實發生在93
      年11月4 日之前，於法不合，依照上開說明，爰不經言詞
      辯論，逕為不受理之判決。
二、檢察官提起上訴略以：被告93年4 月23日停止戒治出所後，
    又再連續施用第1、2級毒品，此吸毒行為應適用「新法」？
    或「舊法」？承辦檢察官先適用「舊法」，聲請裁定停止戒
    治，結果遭裁定駁回確定，於是只好適用「新法」予以起訴
    （按即本件），結果原審卻為不受理之諭知，則本件情形究
    應適用「新法」或「舊法」，均無法解決？另原審以「台灣
    宜蘭地方法院檢察署觀護人室依然對被告實施保護管束」，
    推演「檢察官既尚在執行保護管束程序，原執行指揮書效力
    猶在，顯非強制戒治已執行完畢」，似有誤會，且依新法，
    已刪除「停止戒治保護管束」程序，亦即強制戒治人停止戒
    治出所時，即已完成強制戒治程序，因此如適用「新法」，
    本件被告於93年4 月23日停止戒治出所日，其強制戒治即已
    執行完畢。爰依刑事訴訟法第344條第1項、第361 條提起上
    ，謀求救濟。
三、按被告於93年1月9日後之前停止戒治，所餘戒治期間付保護
    管束期間內再施用毒品，檢察官聲請撤銷停止戒治，經法院
    駁回確定，則再施用毒品案件，關於強制戒治期滿日之認定
    ，參照刑法第2條第1項但書規定，以保護管束執行期滿日為
    戒治期滿日，依修正後毒品危害防制條例第20條第2 項及第
    23 條第2項之規定，如該被告前已執行之強制戒治未滿六個
    月，則僅能依修正後條例第23 條第1項之規定為不起訴之處
    分，此為最有利於被告之方式。是本件被告於強制戒治出所
    後付保護管束期間再行吸用毒品，既在戒治期滿日之前，依
    據前揭理由，檢察官就其再行施用行為即應為不起訴處分，
    原審認本件公訴意旨所指被告之再行吸用第1、2級毒品行為
    ，無前揭毒品危害防制條例第23 條第2項之適用，以檢察官
    起訴程序違背規定，為不受理判決，其所為判決核無不合，
    檢察官上訴理由，仍爭執本件被告「強制戒治程序完畢」時
    間，惟依據前揭理由，本件自應為不起訴處分，是檢察官之
    上訴為無理由，應予駁回。並不經言詞辯論為之。
四、本件被告前揭經起訴之部分既已為不受理之判決，則其起訴
    之效力並不及於檢察官移請併辦之部分（台灣宜蘭地方法院
    檢察署毒偵字第7 號、94年度毒偵字第877、493號案件），
    本院自不得就該移請併辦部分予以審究，應退由檢察官另為
    適法之處理，併此序明。
五、據上論斷，應依刑事訴訟法第368條、第372條判決如主文。
中　　華　　民　　國　　94　　年　　9　　月　　22　　日
　　　　　　　　　刑事第十四庭審判長法　官 張連財
　　　　　　　　　　　　　　　　    法　官 林明俊
　　　　　　　 　 　　　　　　　  　法　官 楊照男
以上正本證明與原本無異。
檢察官如不服本判決，應於收受送達後十日內向本院提出上訴書
狀，其未敘述上訴之理由者並得於提起上訴後十日內向本院補提
理由書（均須按他造當事人之人數附繕本）。
                                    書記官 陳秋雄
中　　華　　民　　國　　94　　年　　9　　月　　22　　日
